高雄高等行政法院判決
　　　　　　　　　　　　　　　93年度訴字第00831號
　　　　　　　　　　　　　　　.
原　　　告　子琪大飯店股份有限公司
代　表　人　甲○
訴訟代理人　黃秋火會計師
被　　　告　財政部高雄市國稅局
代　表　人　乙○○　局長
訴訟代理人　丁○○
　　　　　　丙○○
上列當事人間因營利事業所得稅事件，原告不服財政部中華民國
九十三年八月二十七日台財訴字第○九三○○一八五六二○號訴
願決定，提起行政訴訟。本院判決如下：
　　主  文
訴願決定及原處分（復查決定含原核定處分）關於就原告餐廳櫃
臺人員及清潔員薪資共計新台幣陸拾參萬陸仟元核定為營業成本
部分均撤銷。
原告其餘之訴駁回。
訴訟費用由被告負擔五分之四，餘由原告負擔。
　　事  實
壹、事實概要：
　　緣原告八十九年度營利事業所得稅結算申報，原列報營業收
    入新台幣（下同）一四、八六一、七六九元，營業成本六、
    六四一、二七一元，營業費用及損失總額一一、八九八、一
    四一元，營業淨利虧損三、六七七、六四三元，非營業收入
    總額三、九○一、四六三元，非營業費用及損失總額○元，
    全年及課稅所得額二二三、八二○元，旋於民國（下同）九
    十一年六月十八日申請更正營業成本一○、二○一、○一九
    元，營業費用及損失總額七、一四六、五一六元，營業淨利
    虧損二、四八五、七六六元，非營業收入總額二、七○九、
    五八六元，經被告所屬屏東縣分局初查以其餐廳部直接人工
    只列報廚師之薪資支出，其餘採購員、清潔員、餐廳櫃臺人
    員等薪資核屬營業成本之範疇，均未列報於營業成本項下，
    顯不合理，乃依工作性質將上開人員薪資支出合計七四八、
    一五七元轉正營業成本，並以營業成本無法勾稽查核，依所
    得稅法施行細則第八十一條第一項規定，按中式餐館業（行
    業標準代號：五七一一—一一）同業利潤標準毛利率百分之
    四十五，核定餐廳部營業成本四、三七六、四六三元，加計
    客房部營業成本三、○○○、八三○元，核定營業成本七、
    三七七、二九三元，原告不服，申經復查結果，未獲變更，
    提起訴願，亦遭駁回，遂提起本件行政訴訟。
貳、兩造聲明：
一、原告聲明求為判決：訴願決定及原處分均撤銷。
二、被告聲明求為判決：原告之訴駁回。
參、兩造之爭點：
甲、原告主張之理由：
一、按「所謂直接人工製造費用，係指直接從事生產所需之勞力
    報酬而言。至因供銷商品或管理業務所僱員工之報酬，則屬
    於營業費用之薪資支出，與營業成本之直接人工製造費用，
    性質迴異。本件原告開設西餐廳，所僱侍應生及領班，係供
    就食顧客役使之人員，彼等從事之工作，係在商品（西餐）
    製成之後，而非參與商品之製造，其受領之薪資，自難認係
    直接人工製造費用。」為改制前行政法院六十三年判字第一
    一四號（原告誤植為六十二年判字第六二九號）判例意旨所
    揭櫫。又餐廳外場之領班、櫃臺結帳人員、服務生、清潔工
    不可能亦不允許參與廚房之食品生產製造工作（詳屏東縣烹
    飪商業同業公會九十二年三月十日函），自應准比照前揭判
    例之服務人員將其列為營業費用。是以本件中餐部採購人員
    、櫃臺結帳人員、及餐廳外場服務人員薪資合計七四八、一
    五七元轉列入餐廳營業成本項下，再以營業成本無法查核由
    逕按同業利潤標準核定營業成本，致該營業費用項下之薪資
    形同被剔除，顯屬不當，非但誤解餐飲業實務，並將專家意
    見視若無睹，更違經驗法則且涉速斷，核無可採，應予撤銷
    。
二、原核定縱依同業利潤標準核定，但對營業外收入（其他收入
    ）只認列收入，而不認列其成本，顯違收入與成本配合原則
    ：按「涉及租稅事項之法律，其解釋應本於租稅法律主義之
    精神，依各該法律之立法目的，衡酌經濟上之意義及實質課
    稅之公平原則為之」暨「基於衡平課稅原則，稽徵機關於調
    整納稅義務人與計算所得額或所得額有關之事項時，對於與
    其交易國內納稅義務人亦應主動進行相對之調整，爰於第三
    項明定稽徵機關之相對應調整責任。」分別為司法院釋字第
    四二○號解釋及營利事業所得稅查核準則第一百十四條之一
    第三項修正理由所揭櫫。被告原核定係採同業利潤標準核定
    營業淨利，惟原告其他收入項下列有租金收入一、九二○、
    ○○○元，該租金收入原處分一邊認列其它收入課稅，一邊
    以同業利潤毛利率逕決，致無相對應之成本被認列，違反成
    本與收入配合原則，與前揭法令及司法院解釋意旨亦相違背
    ，基於實質課稅公平原則，應請就前項租金收入作應相對之
    成本調整及認列，以昭公允。
三、按系爭重分類之薪資均與菜餚製作無關，自應准列為營業費
    用，被告予以重分類，顯係不諳行業特性之誤解，洵無可採
    ：查被告將餐廳櫃臺人員張家禎與施玉純薪資四三二、○○
    ○元，清潔組長洪清愛薪資二○四、○○○元等全部轉列餐
    廳部營業成本，復將採購黃美芳薪資二一六、○○○元按部
    門成本占營業收入比例計一一二、一五七元轉列餐廳部成本
    。惟該等人員工作均與菜餚製作無關（改制前行政法院六十
    三年判字第一一四號判例參照），且由我國餐旅業之組織系
    統（會計研究月刊第５９期，頁２９至３５、餐飲業會計制
    度之編製、執行與稽核一文、表一參照），可知該等人員均
    配屬管理部或營業部，核與餐飲部無涉，自不得予以轉列為
    餐廳部成本。被告將其重分類，顯係不諳行業特性之誤解，
    洵無可採。
四、自有剩餘樓層之出租既屬經常性，則不論專營或兼營出租業
    務，均屬營業行為，其租金收入應歸屬營業收入，並得認列
    其成本，系爭大樓之未列帳稅捐，自亦應追認，以符實質課
    稅原則：按「涉及租稅事項之法律，其解釋應本於租稅法律
    主義之精神，依各該法律之立法目的，衡酌經濟上之意義及
    實質課稅之公平原則為之。是基於公平課稅原則，．．．自
    應就營利事業實際營業情形，核實認定。」為司法院釋字第
    四二○號解釋理由書所闡明。原告將自有剩餘樓層出租收取
    租金收入，既屬經常性，則不論專營或兼營出租業務，亦不
    論公司登記是否以出租不動產為業，則應認屬營業行為，並
    將該租金收入列為營業收入。原告申報縱有疏誤而以非營業
    收入列報，被告亦應依職權調查予以轉正，並就其所繳納房
    屋稅（可由被告之電腦檔案查得）追認為營業成本或費用，
    以符實質課稅原則。
五、原告雖有未盡協力義務提供耗料分析表，而經被告逕決，但
    其推計方式顯違司法院釋字第二一八號解釋之意旨，亦無可
    採：查「凡未自行申報或提示證明文件者，稽徵機關得依查
    得之資料或同業利潤標準，核定其所得額。此項推計核定方
    式，與憲法首開規定（指憲法第十九條）之本旨並不牴觸，
    惟依此項推計核定方法估計所得額時，應力求客觀、合理，
    使與納稅義務人之實際所得相當，以維租稅公平原則。」為
    司法院釋字第二一八號解釋意旨所揭櫫。本件原告雖未依被
    告所示提供材料耗用明細表、材耗單位分析表等，而經被告
    逕依同業利潤毛利率標準核定餐廳部營業成本。惟查被告所
    援引之同業利潤標準多年不變，且不分地區（繁榮如台北市
    者竟與貧瘠之屏東縣相同）、經濟規模，概以相同百分比為
    標準推計課稅，顯然違反前揭司法院釋字第二一八號解釋「
    應力求客觀、合理，使與實際所得相當」之意旨。且本件核
    定之營業淨利率高達百分之十二點四七、（稅前）純益率更
    高達百分之二十五點九六，顯較當期相當規模之旅館業營業
    淨利率百分之五點五、稅前純益率負百分之十七點五；餐飲
    業營業淨利率負百分之零點五、稅前純益率負百分之三點七
    （財團法人金融聯合徵信中心編印中華民國台灣地區主要行
    業財務比率九十年版參照）偏高，自屬違反一般經驗法則，
    並與憲法公平原則之「恣意禁止法則」相違，亦無可採。又
    原告本年營業收入依同業利潤標準核計之所得額亦僅四、一
    六七、三四九元，本件被告核定高達四、五六二、九八一元
    ，顯違前揭規定，核無可採。
六、被告暨台北市國稅局對同業是否採取相同之查核標準，敬請
    　大院調查此項證據，以符平等原則：裁量若違反授權法規
    之內在目的，或基於不正之動機、或恣意報復為目的，而行
    使者即為違法。考量不相關之他事而裁量者亦同。此乃平等
    法則據為裁量界限之基準。然平等法則所禁止者為恣意或不
    合理之不平等，故行政機關並非能自由地毫無理由對特定個
    人或法人為差別處理而使之蒙受不利益，易言之，即過當處
    分之禁止。改制前行政法院八十一年判字第一○○六號判例
    「逾越權限或濫用權力之行政處分，以違法論，行政訴訟法
    第一條第二項（註：現行法為第四條第二項）訂有明文。基
    於相同原因事實作成之行政處分，若有意作不公平之差別待
    遇，致損及特定當事人之權益，即有權力濫用之違法」足為
    適例。反觀本件，同期間同為財政部頒布之同業利潤標準旅
    館業為百分之十九；中餐廳為百分之十八，較擴大書審之所
    得標準旅館業之百分之七；餐廳業之百分之九，高出一倍，
    除具懲罰性外，並隱藏鼓勵（並半強迫）納稅義務人以擴大
    書審申報之意圖（此即基於不正之動機）。蓋實務上，若納
    稅義務人一旦未選擇適用擴大書審（即類似包稅制度）申報
    ，即將被國稅局列為查帳之對象，且均難避免被國稅局主觀
    恣意認定未提足「有關證明所得額帳證文據」為由，而慘遭
    以同業利潤標準逕決（此即恣意報復）。縱使誠實記帳，因
    無法預知及配合國稅局查審人員之要求提供其主觀認為必要
    之帳證文據，仍遭推計課稅之案例亦非少見。況且，所得稅
    法條文中欠缺比例原則之明文，更易使國稅局查審人員（甚
    或法務人員）存有餐飲業成本無法查核之偏見（此係二十年
    前台北市國稅局查審人員之見解），而恣意地課予納稅義務
    人無關或客觀上無法實現之協力義務，並藉納稅人無法履行
    協力義務為由，而遽按同業利潤標準核課高出其實際所得甚
    多之不當所得稅，實乃行政機關之權力傲慢，亦是南部納稅
    義務人次等國民之悲哀。為確定被告對同業是否採取相同之
    查核標準（包括薪資及各項費用是否就其性質分析並作適當
    之重分類？是否要求提供耗料分析表並加以核計是否超耗？
    若未要求提供或未提供耗料分析表者，是否即採推計課稅而
    非採擴大書審核定？），敬請　大院就相同規模之同業（大
    將日本料理店、千鶴樓餐廳、國民餐廳有限公司、榮星川菜
    館、新中華餐廳及北海漁村海鮮小吃部）予以調查，並請發
    函台北市國稅局瞭解該局查核基準，以符合正義及公平原則
    。
七、本件尚有多項爭議，為簡政便民，避免浪費行政及司法資源
    ，爰建議依被告行政先例按擴大書審所得額標準加二成核課
    和解，以疏訟源：按營所稅行政救濟中案件，因徵納雙方見
    解歧異者，得按擴大書審所得額標準加二成核課結案，為被
    告採行多年之內規。本件因涉有多項爭議（包括納稅義務人
    縱未提供耗料分析表、材料進耗存表等，是否即應按同業利
    潤毛利率逕決，抑或僅可計算超耗剔除；同業核定是否採相
    同方式以符合平等原則並避免行政恣意；所採推計課稅標準
    是否符合司法院釋字第二一八號解釋意旨，應力求客觀、合
    理，使與納稅人實際所得相當；稽徵機關採便宜行政之擴大
    書審是否符合平等及正義原則．．．等），如未於本行政訴
    訟中和解，原告勢必依稅捐稽徵法第二十八條、行政程序法
    第一百二十八條、司法院釋字第二百一十八號解釋及行政院
    八十五年訴字第四四五一一號再訴願決定意旨另再重開行政
    程序。若此，對徵納雙方及司法資源均將徒增負擔，爰建議
    依前揭被告行政先例和解，以疏訟源。
乙、被告主張之理由：
一、按「營利事業所得之計算，以其本年度收入總額減除各項成
    本費用、損失及稅捐後之純益額為所得額。」「稽徵機關進
    行調查或復查時，納稅義務人應提示有關各種證明所得額之
    帳簿、文據，其未提示者，稽徵機關得依查得之資料或同業
    利潤標準，核定其所得額。」、「本法第八十三條所稱之帳
    簿文據，其關係所得額之一部或關係課稅年度中某一期間之
    所得額，而納稅義務人未能提示者，稽徵機關得就該部分依
    查得資料或同業利潤標準核定其所得額。」為所得稅法第二
    十四條第一項、第八十三條第一項及同法施行細則第八十一
    條第一項所明定。次按「營利事業之費用與損失，應視其性
    質分為營業費用（如銷售、管理費用）與營業成本（如製造
    費用），分別審定並轉正。」為營利事業所得稅查核準則第
    六十條前段所規定。
二、查（一）製造業之製造成本中所累計之人工成本可分直接人
    工及間接人工，間接人工係從事輔助性生產之人工，例如：
    生產管理階層之監工、廠長；餐廳業之採購員、材料及餐具
    之清洗人員、廚房環境之清潔人員、餐廳外場餐具之擺設及
    回收人員等均屬之，依此，被告乃將相關成本七四八、一五
    七元轉至營業成本項下認列。（二）原告於復查階段未主張
    租金收入無相對應之成本可供認列，且按營業毛利減營業費
    用等於營業淨利，被告以原告之營業成本無法勾稽查核，乃
    依餐館業之同業利潤標準毛利率，核定其餐廳部營業成本，
    非原告所訴依同業利潤標準淨利率，核定其營業淨利，易言
    之，其營業費用除屬於營業成本性質而將其轉列營業成本外
    ，餘含出租非供營業使用之建築物之折舊費用在內均核實認
    列，所訴洵不足採。
三、原告訴稱因其餐館業之營業成本經被告依同業利潤標準毛利
    率核定，致其租金收入無相對應之成本可供認列乙節，查原
    告系爭年度營利事業所得稅結算申報，列報製造費用－餐廳
    部折舊二六六、四一三元，製造費用－客房部折舊三六六、
    四五二元，營業費用－折舊一、一九九、三九六元，合計系
    爭年度財產設備提列折舊一、八三二、二六一元，與其申報
    財產目錄所載之本期提列合計數一、八三二、二六一元相符
    ，經被告初查審核其財產目錄，核定餐廳部之折舊為二九九
    、三八五元，客房部之折舊為四八六、四五七元，財產設備
    未取具合法憑證及耐用年限計算錯誤溢提之折舊一三○、九
    五二元，乃將其營業費用－折舊一、一九九、三九六元，轉
    列三二、九七二元至製造費用－餐廳部折舊（核定二九九、
    三八五元，申報二六六、四一三元）項下，轉列一二○、○
    ○五元至製造費用－客房部折舊（核定四八六、四五七元，
    申報三六六、四五二元）項下，不予認列未取具合法憑證及
    耐用年限計算錯誤溢提之折舊一三○、九五二元，加上年度
    修繕費轉列資本支出增列折舊四六、六一○元，核認營業費
    用－折舊九六二、○七七元（一、一九九、三九六元－三二
    、九七二元－一二○、○○五元－一三○、九五二元＋四六
    、六一○元），有核定通知書可稽。換言之，原告出租財產
    租金收入所對應之成本，被告核定其營業費用－折舊九六二
    、○七七元中已予納入，是原告所訴洵不足採。
四、原告九十四年三月四日出庭訴稱，即使被告將其餐館部之營
    業成本依同業利潤標準毛利率逕行核定，惟核定之所得額不
    應超過營利事業所得稅查核準則第六條第一項規定之上限云
    云。按「帳簿文據，其關係所得額之一部而未能提示者，依
    所得稅法施行細則第八十一條之規定辦理。但其核定所得額
    ，以不超過當年度全部營業收入淨額依同業利潤標準核定之
    所得額為限。」為行為時營利事業所得稅查核準則第六條第
    一項所明定。次按「營利事業各業所得額標準及同業利潤標
    準，係根據各該業正常營運資料訂定，不包括營業外損益。
    營利事業同時經營二種以上行業時，應分別按各該行業之同
    業利潤標準計算。」為財政部八十九年十二月十一日台財稅
    第0000000四三六號函所明釋。查中式餐館（行業標
    準代號：五七一一—一一）之同業利潤標準淨利率為百分之
    十八，旅館（行業標準代號：八八○二—一一）之同業利潤
    標準淨利率為百分之十九，被告核定原告之營業淨利率為百
    分之十二點四七，顯未超過原告應適用之上開業別之同業利
    潤標準淨利率，所訴洵不足採。
五、原告訴稱採購及清潔人員工作內容均與菜餚製作無關乙節，
    查原告事業組織既設置採購專責人員，原告整個飯店之採購
    業務顯係由採購員統籌辦理，而餐廳部既享有採購員所提供
    之服務，按成本效益配合原則，即應分攤採購員之薪資成本
    ；又採購及清潔事務人員雖非直接參與菜餚製作，惟依成本
    會計方法可認屬間接人工而歸屬於製造費用項下，終結於製
    造成本，原告所訴洵不足採。
六、原告訴稱其出租剩餘樓層係經常性營業活動，出租收入應歸
    屬營業收入乙節，查所謂「經常性營業活動」係指營利事業
    於所從事業務之初，即將規劃預期會發生之商業活動向目的
    事業主管機關登記為營業項目，並向有交易需求之一般大眾
    宣傳招攬，使其認知所從事之業務係其經常性業務，可隨時
    交易。原告既已自承所出租之標的係經營飯店業務之「剩餘
    」樓層，按所謂「剩餘」即非當初預期會發生之情況，否則
    即應如前所述，將不動產租賃登記為營業項目，且一般大眾
    均已認知「大飯店」係經營餐飲及客房業務，而不含不動產
    租賃之業務，原告所訴洵不足採；又其出租剩餘樓層之非營
    業收入與本件爭點無關，併予陳明。
七、原告援引民間機構製作之餐旅業財務比率資料及財政部核定
    之擴大書面審核純益率標準，主張核稅應力求客觀公平乙節
    ，查原告未盡協力義務，提供足以證明其所得額之相關證明
    文據，為其所不爭，自應受稅捐稽徵機關依所得稅法規定及
    同業利潤標準核定其所得額之不利益處分，原告所訴洵無足
    採；又依同業利潤標準核定其餐廳部之營業成本，非本件之
    爭點，併予陳明。
八、原告主張適用按擴大書面審核標準純益率加二成之核定方式
    ，以弭爭議乙節，查本件爭點僅營業費用中四名員工薪資轉
    正營業成本（餐廳部），事實認定無困難，尚無需適用按擴
    大書面審核標準純益率加二成核定之方式。
九、「八十九年度營利事業各業同業利潤標準」係由財政部八十
    九年十二月十一日台財稅第0000000似三六號函頒訂
    ，國內絕大部分之餐飲業均會因其食材成本無法何時認列，
    導致營業成本依所得稅法第八十三條及同法施行細則第八十
    一條之規定，按同業利潤標準逕行核定營業成本。次查「八
    十九年度擴大書面審核營利事業所得稅結算申報案件實施要
    點」係為簡化稽徵作業，推行便民服務，經財政部核定實施
    ，「書面審核」規範目的僅係在現行人力無法進行全面查核
    下，所作出符合稽徵經濟原則之權宜措施，故納稅義務人並
    不因此免除誠實申報之義務，此觀司法院釋字第二四七號解
    釋意旨甚明，因此稅捐稽徵機關仍保有事後查核之權限，若
    納稅義務人被列選為稽查對象，即應有依所得稅法第八十三
    條提示足以勾稽查核之成本帳證等資料之義務。本件原告無
    法提示其餐飲之菜單及耗用食材等明細，其餐飲部分之營業
    成本無法勾稽，從而，被告依所得稅法第八十三條及同法施
    行細則第八十一條之規定，按同業利潤標準逕行核定原告之
    營業成本，應無不合，有台北高等行政法院九十二年度訴字
    第五六五四號判決足參。
十、原告訴稱餐飲業究是製造業或非製造業？若非製造業有無營
    利事業所得稅查核準則第五十八條規定之適用？且因財政部
    並未訂定餐飲業耗料通常水準，若納稅義務人未提供分析表
    ，或已提供但不為稽徵機關所採認者，究是剔除耗損，抑或
    逕行推計課稅乙節？按營利事業所得稅查核準則第五十八條
    第一項規定：「製造業已依稅捐稽徵機關管理營利事業會計
    帳簿憑證辦法設置帳簿，平時對進料、領料、退料、產品、
    人工、製造費用等均作成紀錄，有內部憑證可稽，並編有生
    產日報表或生產通知單及成本計算表，經內部製造及會計部
    門負責人員簽章者，其製品原料耗用數量，應根據有關帳證
    紀錄予以核實認定。」經查，原告餐飲部分因其營業成本為
    食材、人工、修繕費、水電費、設備折舊、清潔費等，食材
    的耗用、盤存數量難以明確記錄，且無具體製作餐飲之個別
    產品成本明細可供查核勾稽實際材料，人工、費用亦無法核
    實攤提，是以無法適用營利事業所得稅查核準則第五十八條
    規定，且無法提示其收入之相關成本，致其全部營業成本應
    依所得稅法第八十三條及同法施行細則第八十一條之規定，
    按同業利潤標準逕行核定。至原告訴稱前場服務人員究應歸
    屬營業費用或營業成本？查餐飲業成本與費用之劃分，原則
    上以「廚房」與「大廳」之「內、外場」來區別，在外場大
    廳部分餐廳櫃臺人員薪資應為營業費用。原告八十七年度與
    本件案情相同之營利事業所得稅行政訴訟案，業經最高行政
    法院九十四年度判字第六七五號判決上訴駁回在案。
　　理  由
一、按「營利事業所得之計算，以其本年度收入總額減除各項成
    本費用、損失及稅捐後之純益額為所得額。」、「本法第八
    十三條所稱之帳簿文據，其關係所得額之一部或關係課稅年
    度中某一期間之所得額，而納稅義務人未能提示者，稽徵機
    關得就該部分依查得資料或同業利潤標準核定其所得額。」
    分別為所得稅法第二十四條第一項及同法施行細則第八十一
    條第一項所明定。次按「營利事業之費用與損失，應視其性
    質分為營業費用（如銷售、管理費用）與營業成本（如製造
    費用），分別審定並轉正。其應歸屬於營業成本之費用或損
    失，原列報於營業費用，經稽徵機關審定轉正者，應就調整
    部分分攤於期末存貨。」為營利事業所得稅查核準則第六十
    條所明定。
二、原告八十九年度營利事業所得稅結算申報，原列報營業收入
    一四、八六一、七六九元，營業成本六、六四一、二七一元
    ，營業費用及損失總額一一、八九八、一四一元，營業淨利
    虧損三、六七七、六四三元，非營業收入總額三、九○一、
    四六三元，非營業費用及損失總額○元，全年及課稅所得額
    二二三、八二○元，旋於九十一年六月十八日申請更正營業
    成本一○、二○一、○一九元，營業費用及損失總額七、一
    四六、五一六元，營業淨利虧損二、四八五、七六六元，非
    營業收入總額二、七○九、五八六元，經被告所屬屏東縣分
    局初查以其餐廳部直接人工只列報廚師之薪資支出，其餘採
    購員、清潔員、餐廳櫃臺人員等薪資核屬營業成本之範疇，
    均未列報於營業成本項下，顯不合理，乃依工作性質將上開
    人員薪資支出合計七四八、一五七元轉正營業成本，並以營
    業成本無法勾稽查核，依所得稅法施行細則第八十一條第一
    項規定，按中式餐館業（行業標準代號：五七一一—一一）
    同業利潤標準毛利率百分之四十五，核定餐廳部營業成本四
    、三七六、四六三元，加計客房部營業成本三、○○○、八
    三○元，核定營業成本七、三七七、二九三元等情，為兩造
    所不爭執，並有被告八十九年度營利事業所得稅結算申報核
    定通知書、八十九年度營利事業所得稅核定稅額繳款書附本
    院卷及原處分卷可稽，應堪認定。而原告提起本件行政訴訟
    ，無非以：原告八十九年度營利事業所得稅結算申報，被告
    將原告採購、清潔、櫃臺人員之薪資轉列成本，再以營業成
    本無法勾稽為由，按同業利潤標準毛利率百分之四十五核定
    營業成本，致該營業費用項下之薪資形同被剔除，顯屬不當
    ；原告其他收入項下列有租金收入一、九二○、○○○元，
    該租金收入原處分一邊認列其它收入課稅，一邊以同業利潤
    毛利率逕決，致無相對應之成本被認列，違反成本與收入配
    合原則等語，資為爭執。
三、餐廳櫃臺人員及清潔員薪資部分：
（一）按營業成本乃為取得營業收入所支付之代價，屬費用之一
      ，會計上所謂費用係指企業在一定期間因主要業務而支付
      或生產貨物、提供勞務，或其他活動所產生的資產流出或
      負債之發生。經營製造業者係以購入原料、雇用人工，將
      原料加工製成另一種商品，再予出售賺取利潤；其主要成
      本包括直接原料、直接人工及製造費用三大類，其中所謂
      直接人工指直接從事生產所需之勞力報酬而言。至於為輔
      助生產所需之人工，並未直接從事生產者，屬於間接人工
      。所謂製造費用係指生產所必須，非屬直接材料與直接人
      工之其他一切費用而言，包括間接材料、間接人工、設備
      折舊、廠房租金及其他一切製造費用。故以薪資而言，製
      造業所雇用之人員除直接人工外，尚有輔助生產所需之間
      接人工，屬製造費用，均應列於營業成本。至於其他因供
      銷商品或管理業務所雇用之人員，將產品銷售並送達客戶
      手中及執行公司各種管理職能所花費的人力及費用，其薪
      資則屬於營業費用之範疇，歸屬產品成本的一部分（卓敏
      枝、盧聯生、莊傳成合著稅務會計九十三年版第九章營業
      成本，第二九五頁、三一一至三一九頁參照）。
（二）原告八十九年度營利事業所得稅結算申報，經被告所屬屏
      東縣分局初查調帳查核，以其餐廳部直接人工只列報廚師
      顏文雄、周寶珍、陳俊偉及李志信等四人之薪資一、○二
      八、○○○元，其餘採購員黃美芳部分薪資一一二、一五
      七元，清潔組長洪清愛薪資二○四、○○○元，餐廳櫃臺
      人員張家禎薪資二一六、○○○元及施玉純薪資二一六、
      ○○○元屬營業費用之薪資核屬營業成本之範疇，均未列
      報於營業成本項下，顯不合理，乃依工作性質將上開人員
      薪資支出合計七四八、一五七元轉正營業成本，並以營業
      成本無法勾稽查核，依首揭規定按中式餐館業同業利潤標
      準毛利潤標準百分之四十五，核定餐廳部營業成本四、三
      七六、四六三元，加計客房部營業成本三、○○○、八三
      ○元，核定營業成本七、三七七、二九三元。惟按，「所
      謂『直接人工製造費用』，係指直接從事生產所需之勞力
      報酬而言。至因供銷商品或管理業務所僱員工之報酬，則
      屬於營業費用之薪資支出，與營業成本之直接人工製造費
      用，性質迥異，本件原告開設西餐廳，所僱侍應生及領班
      ，係供就食顧客役使之人員，彼等從事之工作，係在商品
      （西餐）製成之後，而非參與商品之製造，其受領之薪資
      ，自難認係直接人工製造費用。」改制前行政法院六十三
      年判字第一一四號判例可資參照。查營業成本乃為取得營
      業收入所支付的代價，而將「存貨售出並送達購買者手中
      所發生的推銷、運輸、管理等費用」歸為營業費用。故將
      產品銷售並送達客戶手中及執行公司各種管理職能所花費
      的人力及費用，均屬營業費用之範疇，不必攤入產品成本
      。又原告於本院九十四年三月四日準備程序中陳稱：櫃臺
      人員的工作大部分是訂餐、引導客戶入座、點菜、結帳，
      與廚房無關；而組長洪清愛為清潔組的組長，清潔組的工
      作為收碗、洗碗、擦桌子，廚房內有大廚、二廚，洗菜的
      部分是廚房的學徒處理，清潔人員原則上不能進入廚房，
      為被告所不爭。且參照原告所提出之九十二年三月十日屏
      東縣烹飪商業同業公會函，亦表明：「一般餐廳之廚房工
      作主司產品之生產製造，為餐廳經營成敗最關鍵之部門，
      非經三至五年之師徒傳承訓練及養成教育無法勝任，隨時
      代之進步更要求廚房師傅必須接受食品衛生教育並取得執
      照才可擔任，職是之故，餐廳外場之領班、服務生之清潔
      工等，不可能亦不允許參與廚房之食品生產製造工作。」
      故原告工作人員中，清潔組長與櫃臺人員之工作明顯未參
      與菜餚製造，與「使存貨達到可銷售以前之費用」無關，
      則本件被告將原告原所申報之清潔組長洪清愛薪資二○四
      、○○○元，餐廳櫃臺人員張家禎薪資二一六、○○○元
      及施玉純薪資二一六、○○○元，轉正為營業成本，自有
      未合。
四、採購人員薪資部分：
（一）查一般製造廠商之管理職能可大別為製造、銷售及管理三
      類，每一種職能必然發生若干的成本與費用。所謂製造費
      用，係指除直接材料及直接人工以外，為製造各種產品所
      發生之一切成本或費用，其項目大別為：間接材料或物
      料間接人工廠房使用費機器及工廠內各種設備之折
      舊工廠各部門使用之小型工具或零件成本動力費用
      工人保險補助、獎金等服務措施。而其中間接人工，指輔
      助生產所需之人工，並未直接從事生產者。原告雖主張其
      採購人員隸屬管理部，與廚房沒有關係，並提出「會計研
      究月刊第五十九期、餐飲業會計制度之編製、執行與稽核
      」一文供參。惟其亦於準備程序中陳明生鮮的材料部分雖
      是由廚師直接跟廠商叫或送來，但調味料、乾料、客房部
      的消耗品仍是由採購人員採購，故採購人員仍有參與「使
      存貨達到可銷售狀態以前費用」，應歸屬於「間接人工」
      之範疇，原告事業組織既設置採購專責人員，原告整個飯
      店之採購業務顯係由採購員統籌辦理，而餐廳部既享有採
      購員所提供之服務，按成本效益配合原則，即應分攤採購
      員之薪資成本，故被告初查將採購員黃美芳薪資二一六、
      ○○○元按部門成本占營業收入比例計一一二、一五七元
      ，而於訴願階段以其並非妥適，改按申報餐廳部營業成本
      佔全部營業成本比例分攤部分薪資一六三、四○○元，基
      於不利益變更禁止原則，仍維持原分攤金額一一二、一五
      七元，即無違誤。
（二）次查，納稅義務人於稽徵機關進行調查或復查時未提示該
      項帳簿文據或雖提示而有不完全者，稽徵機關應依所得稅
      法第八十三條第二項規定時間命其提示或補正，如經過規
      定時間，而納稅義務人仍不遵照提示或補正者，稽徵機關
      始得依同條第一項後段規定，依查得之資料或同業利潤標
      準，核定其所得額，改制前行政法院六十一年判字第一九
      八號判例足參。所得稅法第八十三條所稱「帳簿文據」一
      詞，係指有關證明納稅義務人所得額之各種帳簿表冊，及
      一切足以證明所得額發生之對外及內部之文件單據而言。
      是以營利事業所得稅之納稅義務人如提出申報後，未能盡
      提示有關各種證明所得額之帳簿文據義務時，稽徵機關因
      無法據以核實課稅，自得依首揭規定以同業利潤標準，核
      定其所得額。營利事業所得稅查核準則對於耗用原料及直
      接人工、製造費用之查核雖規定於不同章節，有不同之查
      核規定，但製造業投入原料之多寡，自影響直接人工及製
      造費用，是原告之營業成本包括原物料耗用、直接人工及
      製造費用，既有原物料耗用不能勾稽情形，被告依首揭規
      定按同業利潤標準核定營業成本，於法無違。再按，中華
      民國行業標準分類係行政院本於職權，以聯合國行業標準
      分類為基本架構，參酌新加坡、北美及日本行業分類訂定
      ；而中華民國稅務行業標準分類則係財政部參酌中華民國
      行業標準分類及我國經濟結構，本諸職權訂頒，並不違反
      相關法令，對租稅徵納標準之認定，自亦有其拘束力（最
      高行政法院九十二年度判字第五八九號判決及本院九十年
      度訴字第一九二三號判決參照）。因此，稅捐稽徵機關仍
      保有事後查核之權限，若納稅義務人被列選為稽查對象，
      即應有依所得稅法第八十三條提示足以勾稽查核之成本帳
      證等資料之義務。本件原告無法提示其餐飲之菜單及耗用
      食材等明細，其餐飲部分之營業成本無法勾稽，從而，被
      告依所得稅法第八十三條及同法施行細則第八十一條之規
      定，按同業利潤標準逕行核定原告之營業成本，自屬有據
      。從而，原告主張其八十九年度營利事業所得稅結算申報
      ，被告將其採購人員之薪資轉列成本，再以營業成本無法
      勾稽為由，按同業利潤標準毛利率百分之四十五核定營業
      成本，致該營業費用項下之薪資形同被剔除云云，顯有誤
      解，不足採取。
五、被告雖主張原告因其餐館業之營業成本經被告依同業利潤標
    準毛利率核定，致其租金收入無相對應之成本可供認列乙節
    。查原告系爭年度營利事業所得稅結算申報，列報製造費用
    －餐廳部折舊二六六、四一三元，製造費用－客房部折舊三
    六六、四五二元，營業費用－折舊一、一九九、三九六元，
    合計系爭年度財產設備提列折舊一、八三二、二六一元，與
    其申報財產目錄所載之本期提列合計數一、八三二、二六一
    元相符，經被告初查審核其財產目錄，核定餐廳部之折舊為
    二九九、三八五元，客房部之折舊為四八六、四五七元，財
    產設備未取具合法憑證及耐用年限計算錯誤溢提之折舊一三
    ○、九五二元，乃將其營業費用－折舊一、一九九、三九六
    元，轉列三二、九七二元至製造費用－餐廳部折舊（核定二
    九九、三八五元，申報二六六、四一三元）項下，轉列一二
    ○、○○五元至製造費用－客房部折舊（核定四八六、四五
    七元，申報三六六、四五二元）項下，不予認列未取具合法
    憑證及耐用年限計算錯誤溢提之折舊一三○、九五二元，加
    上年度修繕費轉列資本支出增列折舊四六、六一○元，核認
    營業費用－折舊九六二、○七七元（一、一九九、三九六元
    －三二、九七二元－一二○、○○五元－一三○、九五二元
    ＋四六、六一○元），有被告關於原告製造費用－餐廳部及
    客房部折舊之審查報告資料、原告八十九年度營利事業所得
    稅結算申報營業成本及製造費用明細表、原告八十九年度營
    利事業所得稅結算申報財產目錄、上年度修繕費轉列資本支
    出之明細表等附本院卷可稽。可見，原告出租財產租金收入
    所對應之成本，被告核定其營業費用－折舊九六二、○七七
    元中將之納入，故原告主張其其租金收入無相對應之成本可
    供認列云云，亦有誤解，不能採取。
六、綜上所述，原告清潔組長洪清愛薪資二○四、○○○元，餐
    廳櫃臺人員張家禎薪資二一六、○○○元及施玉純薪資二一
    六、○○○元，共計六三六、○○○元部分，核屬營業費用
    ，被告將之轉正為營業成本，於法尚有未合，訴願決定未予
    糾正，亦有未洽，原告就此部分執以指摘，求為撤銷，為有
    理由，爰由本院將訴願決定及原處分（復查決定含原核定處
    分）關於餐廳櫃臺人員及清潔員薪資核定為營業成本部分撤
    銷；另採購人員薪資確屬營業成本，原告之主張並無可採，
    故被告將此部分轉正營業成本，並以營業成本無法勾稽查核
    ，依中式餐館業同業利潤標準核定餐廳部營業成本，並無違
    誤，訴願決定予以維持，亦無不合，原告提起本件訴訟，就
    此部分求為撤銷，為無理由，應予駁回。
七、本件事證已臻明確，故原告請求本院向台北市國稅局函查該
    局對於同業是否採取相同之查核標準，並請求本院就與原告
    相同規模之同業（如大將日本料理店、千鶴樓餐廳、國民餐
    廳有限公司、榮星川菜館、新中華餐廳及北海漁村海鮮小吃
    部）等節，及兩造其餘攻擊防禦方法，均核與本件判決結果
    不生影響，爰不予調查及一一論述，附此敘明。
八、據上論結，本件原告之訴為一部有理由、一部無理由，依行
    政訴訟法第一百九十五條第一項、第一百零四條、民事訴訟
    法第七十九條，判決如主文。
中    華    民    國    94    年    8    月    23     日
                  第一庭審判長法  官　陳光秀
                              法  官　楊惠欽
                              法  官　詹日賢
以上正本係照原本作成。
如不服本判決，應於判決送達後20日內向本院提出上訴書狀，其
未表明上訴理由者，應於提起上訴後20日內向本院提出上訴理由
書（須按對造人數附繕本）；如於本判決宣示或公告後送達前提
起上訴者，應於判決送達後20日內補提上訴理由書（須附繕本）
。未表明上訴理由者，逕以裁定駁回。
提起上訴應預繳送達用雙掛號郵票7份（每份34元）。
中　　華　　民　　國　　94　　年　 　8　　月　 23  　 日
　　　　　　　　　　　　　　　書記官　藍亮仁
